【裁判字號】    92,台上,6260
【裁判日期】    921113
【裁判案由】    違反公司法
【裁判全文】
最高法院刑事判決                              九十二年度台上字第六二六０號
    上  訴  人  台灣高等法院台南分院檢察署檢察官
    被      告  丙 ○ ○
    選任辯護人  李 孟 哲律師
    被      告  甲○○○
                乙 ○ ○
                丁 ○ ○
右上訴人因被告等違反公司法案件，不服台灣高等法院台南分院中華民國九十年三月
六日第二審判決（八十九年度上訴字第一三二０號，起訴案號：台灣台南地方法院檢
察署八十七年度偵字第一二五八一號），提起上訴，本院判決如左：
    主  文
原判決撤銷，發回台灣高等法院台南分院。
    理  由
本件原判決(一)、認定被告丙○○係設於台南縣永康市○○里○○街七十三號超景工業
股份有限公司（下稱超景公司）之負責人，被告乙○○、丁○○及曾榮山、曾楊榮、
曾正義、曾貴等人則為超景公司之股東。超景公司於民國七十七年十一月五日下午
三時許，在該公司召開增資之股東臨時會議，由丙○○列名主席，被告甲○○○擔任
紀錄，乙○○、丁○○、曾榮山、曾楊榮為出席股東，乙○○、丁○○、曾榮山並於
出席人欄處簽名（曾楊榮之名由曾榮山代簽），該會議經超景公司出席股東五人同意
增加資本新台幣（下同）七百萬元，分為七千股，每股一千元，並於超景公司股東名
冊上列丙○○已發行股數為六千五百股，甲○○○為一千股，丙○○即於七十七年十
一月十四日，向不知情之姜艷欽調借五百萬元，攜往台灣中小企業銀行永康分行存入
戶名為丙○○、帳號為第二八四四七九號之活期存款帳戶，以作為超景公司股東（即
丙○○、甲○○○、曾斌誠、曾俊博）已繳納股款之證明，並旋於二日後即同年月十
六日，將上開五百萬元轉帳入姜艷欽家屬之帳戶內，並由姜艷欽以借貸之初即自丙○
○處取得之取款條提領上開五百萬元之款項，丙○○再依據前述之存款證明，持超景
公司之公司章程、變更登記事項卡、超景公司董事、監察人名單、股東名簿及前揭超
景公司股東臨時會議紀錄等文件，於同年十二月八日，持交不知情之會計師蔡炳輝以
申請文件表明收足，向台灣省政府建設廳辦理申請辦理超景公司之增資變更登記等情
。因而撤銷第一審判決，改判論處丙○○公司負責人，對於公司應收之股款，股東雖
已繳納而於登記後將股款發還股東罪刑。(二)、另以公訴意旨略以：丙○○係超景公司
之負責人，告訴人曾正義、曾貴及乙○○、丁○○、曾榮山、曾楊榮則為超景公司
之股東。丙○○因與曾正義爭取超景公司之經營權，明知並未於七十七年十一月五日
下午三時許，在超景公司召開增資之股東臨時會議，竟與曾榮山、曾楊榮、甲○○○
、乙○○、丁○○基於共同犯罪之意思，於七十七年十一月間某日在超景公司內，於
業務上應由丙○○製作之超景公司股東臨時會議紀錄上虛載：已經超景公司出席股東
五人同意增加資本七百萬元，分為七千股，每股一千元等語，並由丙○○列名主席，
甲○○○擔任紀錄，乙○○、丁○○、曾榮山、曾楊榮為出席股東，乙○○、丁○○
、曾榮山並於出席人欄處簽名（曾楊榮之名由曾榮山代簽），致生損害於曾正義。其
等復共同基於犯意聯絡，推由丙○○於超景公司股東名冊虛列丙○○已發行股數為六
千五百股，甲○○○為一千股等語，於七十七年十一月十四日，由丙○○向不知情之
姜艷欽調借五百萬元，攜往台灣中小企業銀行永康分行存入戶名為丙○○、帳號為第
二八四四七九號之活期存款帳戶，以作為超景公司股東（即丙○○、甲○○○、曾斌
誠、曾俊博）已繳納股款之虛偽證明，並旋於二日後即同年月十六日，將上開五百萬
元轉帳入姜艷欽家屬之帳戶內，並由姜艷欽以借貸之初即自丙○○處取得之取款條提
領上開五百萬元之款項，超景公司增資應收之股款其中之五百萬元，上揭股東並未實
際繳納，然丙○○即依據前述不實之存款證明，持超景公司之公司章程、變更登記事
項卡、超景公司董事、監察人名單、股東名簿及前揭超景公司股東臨時會議紀錄等文
件，於同年十二月八日，持交不知情之會計師蔡炳輝以申請文件表明收足，向台灣省
政府建設廳申請辦理超景公司之增資變更登記而加以行使，致生損害於曾正義，而台
灣省建設廳之承辦人員因不知情，遂將此不實之事項登載於職務上所掌管之公文書上
，足以生損害於台灣省建設廳對於公司管理之正確性。因認甲○○○、乙○○、丁○
○共同牽連涉犯刑法第二百十六條、第二百十五條之行使業務登載不實文書、同法第
二百十四條之使公務員登載不實、公司法第九條第三項之公司應收之股款，股東並未
實際繳納，而以申請文件表明收足等罪嫌。惟經審理結果，不能證明甲○○○、乙○
○、丁○○犯罪，因而撤銷第一審判決，改判諭知甲○○○、乙○○、丁○○無罪，
固非無見。
惟查：(一)、公司應收之股款，股東並未實際繳納，而公司負責人以申請文件虛偽表明
收足者，屬犯九十年十一月十二日修正公布前公司法第九條第三項前段（修正後之第
九條第一項前段）之規定，至公司應收之股款，股東雖已繳納而於登記後，公司負責
人將股款發還股東，或任由股東收回者，則屬觸犯九十年十一月十二日修正公布前公
司法同條項後段（修正後之第九條第一項後段）之規定，二者犯罪成立要件有別，自
不容混淆。原判決事實欄記載：丙○○於七十七年十一月十四日，向不知情之姜艷欽
調借五百萬元，攜往台灣中小企業銀行永康分行存入戶名為丙○○、帳號為第二八四
四七九號之活期存款帳戶，以作為超景公司股東（即丙○○、甲○○○、曾斌誠、曾
俊博）已繳納股款之證明，並旋於二日後即同年月十六日，將上開五百萬元轉帳入姜
艷欽家屬之帳戶內，並由姜艷欽以借貸之初即自丙○○處取得之取款條提領上開五百
萬元之款項，丙○○於同年十二月八日，再將存款證明持交不知情之會計師蔡炳輝以
申請文件表明收足，向台灣省政府建設廳辦理申請辦理超景公司之增資變更登記等情
，苟屬無訛。其是否認定丙○○於七十七年十二月八日，委託會計師蔡炳輝辦理上開
增資變更登記前，即已於七十七年十一月十六日，將丙○○所借得之前開五百萬元增
資股款返還姜艷欽？則丙○○所為是否與前開修正前公司法第九條第三項後段，即公
司負責人對於公司應收之股款，股東雖已繳納而於登記後，將股款發還股東之構成要
件相符，非無疑義。乃原判決就上情未為論斷說明，逕予說明：丙○○所為係犯修正
前公司法第九條第三項之公司股款已繳納而於登記後發還股東罪，第一審認應成立修
正前同條項之公司股款未實際繳足罪，似有誤會等情（原判決第六頁第十八行至十九
行），其查證未盡且理由欠備，遽予判決，尚有未合。(二)、有罪判決書之事實一欄，
為判斷其適用法令當否之準據，法院應將依職權認定與論罪科刑有關之事實，翔實記
載，然後於理由內逐一說明其憑以認定之證據，並使事實認定與理由說明，互相適合
，方為合法。倘事實認定與理由說明，不相一致，或事實與理由欄內之記載，前後齟
齬，按諸刑事訴訟法第三百七十九條第十四款後段規定，均屬判決理由矛盾之當然違
背法令。原判決事實欄認定丙○○將存款證明等資料，持交不知情之會計師蔡炳輝以
申請文件表明收足，向台灣省政府建設廳辦理申請超景公司之增資變更登記等情。然
其就丙○○上開部分所為是否屬間接正犯，未於理由欄內為論述說明，其事實欄之記
載與理由欄之說明，不盡一致，尚有未洽。(三)、無罪之判決，依刑事訴訟法第三百零
八條之規定，亦應記載其理由，故對於被告被訴之犯罪事實及卷內其不利之證據資料
，如何不足以證明被告犯罪或其行為不罰，均應詳述其理由，否則即有判決不載理由
之違背法令。檢察官起訴書指被告四人就本件犯行，互有犯意聯絡及行為分擔之共同
正犯關係，係以原審法院八十一年度上訴字第二二八六號刑事判決、八十三年度上更
(一)字第一六八號刑事判決，台灣台南地方法院八十三年度自字第二九八號刑事判決，
其內所載相關之證據資料，為其主要論據。而上開判決認定甲○○○、乙○○、丁○
○有共同公司負責人，對於公司應收之股款，股東並未實際繳納，而以申請文件表明
收足等犯行，係以曾正義不利甲○○○、乙○○、丁○○等人之指述，且依公司法之
規定，公司發行新股，應公告及通知原有股東，當為稍具常識之公司經營者所知之，
丙○○身為公司負責人竟未依法通知曾正義認股或配置認股書，即擅將增資之股數全
部由其妻、子共四人（丙○○、甲○○○、曾斌誠、曾俊博）認足，並由其配偶甲○
○○擔任會議紀錄者，且該議事之報告事項欄亦載明：略字等情。另參酌丙○○於七
十七年十一月十四日分別存入二百萬元及五百萬元，至台灣中小企業銀行永康分行第
二八四四七九號超景公司之帳戶後，旋於同年月十六日轉帳支出五百萬元，亦為丙○
○所不否認等情以觀，顯見丙○○係以製作不實增資內容之臨時股東會決議，以達其
取得超景公司經營權之目的，超景公司臨時股東會決議之內容即出席股東同意增資至
一千萬元，係屬虛偽。甲○○○與丙○○間就前揭犯行，具有犯意聯絡及行為分擔之
共同正犯關係。丙○○自承通知曾正義開會之通知係用平信郵寄，其他股東則用口頭
通知等情，而丙○○與其他股東等同為親人或手足，為何僅通知曾正義係用郵寄，縱
未同住一起，亦可以口頭或電話聯絡，足見丙○○與曾正義早已不睦。且衡諸常情，
公司增資乃屬重大事件，丙○○身為公司負責人，豈有不以存證信函雙掛號郵寄方式
通知，以確保股東會召集程序合法之理？更何況增資部分均由丙○○夫妻及兒子認足
，顯違常情等情，為其主要依據。又第一審判決亦認證人陳淑華為超景公司之會計，
其所言是否可信已堪懷疑。況經第一審隔離訊問結果，被告等人對於相關情節之供述
，不盡一致且與常情有違等情，因認甲○○○、乙○○、丁○○等人確有共同公司負
責人，對於公司應收之股款，股東並未實際繳納，而以申請文件表明收足等犯行。上
開判決所載不利甲○○○、乙○○、丁○○等人之論斷各情是否屬實，苟上開判決內
不利甲○○○、乙○○、丁○○等人之論斷各情係屬事實，其何以不能為不利甲○○
○、乙○○、丁○○等人之認定。原審就上情未詳予調查釐清，復對上情未說明其何
以不足為不利甲○○○、乙○○、丁○○等人認定之理由，其查證未盡且理由欠備，
遽行判決，難昭折服。(四)、丙○○犯罪後，原公司法第九條第三項「公司應收之股款
，股東並未實際繳納，而以申請文件表明收足，或股東雖已繳納而於登記後將股款發
還股東，或任由股東收回者，公司負責人各處五年以下有期徒刑、拘役或科或併科新
台幣六萬元以下罰金」之規定，已於九十年十一月十二日再經修正公布為「公司應收
之股款，股東並未實際繳納，而以申請文件表明收足，或股東雖已繳納而於登記後將
股款發還股東，或任由股東收回者，公司負責人各處五年以下有期徒刑、拘役或科或
併科新台幣五十萬元以上二百五十萬元以下罰金」（修正後為公司法第九條第一項）
，原判決未及比較新舊法之適用，關於丙○○部分亦屬無可維持。檢察官上訴意旨指
摘原判決不當，尚非全無理由，應認有撤銷發回更審之原因。原判決關於被告四人涉
犯行使業務登載不實文書、使公務員登載不實罪嫌，以不能證明被告四人有前開犯行
為由，分別諭知甲○○○、乙○○、丁○○無罪，及於丙○○項下說明不另為無罪諭
知部分，雖屬刑事訴訟法第三百七十六條第一款所規定不得上訴於第三審法院之案件
。然檢察官於起訴書指被告四人涉犯之行使業務登載不實文書、使公務員登載不實、
修正前公司法第九條第三項等罪間，均具有牽連犯裁判上一罪之關係；第一審亦依牽
連犯之規定從一重論處被告四人修正前公司法第九條第三項前段之公司負責人，對於
公司應收之股款，股東並未實際繳納，而以申請文件表明收足罪刑；檢察官復就原判
決全部提起上訴。則甲○○○、乙○○、丁○○涉犯上開各罪間，及丙○○所犯修正
前公司法第九條第三項之罪與其他各罪間，是否具有裁判上一罪關係之事實與適用法
令之當否不明，尚待事實審調查釐清，基於審判不可分原則，被告四人涉犯行使登載
不實文書、使公務員登載不實罪部分，均應併予撤銷發回，附此敘明。
據上論結，應依刑事訴訟法第三百九十七條、第四百零一條，判決如主文。
中      華      民      國    九十二    年     十一     月     十三     日
                              最高法院刑事第三庭
                                  審判長法官  董  明  霈
                                        法官  林  茂  雄
                                        法官  張  祺  祥
                                        法官  陳  世  淙
                                        法官  洪  佳  濱
      右正本證明與原本無異
                                              書  記  官
中      華      民      國    九十二    年     十一     月     二十     日


司法院資訊處製作；財團法人民間司法改革基金會備份。
